【裁判字號】    97,訴,6
【裁判日期】    970310
【裁判案由】    偽造文書
【裁判全文】
臺灣桃園地方法院刑事判決                 97年度訴字第6號
公  訴  人  臺灣桃園地方法院檢察署檢察官
被      告  甲○○
上列被告等因偽造文書案件，經檢察官聲請以簡易判決處刑（96
年度偵字第660 號；本院原受理案號：96年度桃簡字第1098號）
，本院認不宜以簡易判決處刑，改為適用通常程序審判，判決如
下：
    主  文
甲○○共同明知為不實之事項，而使公務員登載於職務上所掌之
公文書，足以生損害於公眾，處有期徒刑肆月，減為有期徒刑貳
月，如易科罰金以銀元參佰元即新台幣玖佰元折算壹日，扣案新
竹縣竹北戶政事務所掣發（竹縣）92年11月26日補發之乙○○國
民身分證上之甲○○照片壹張沒收。又行使偽造私文書，足以生
損害於他人，處有期徒刑肆月，減為有期徒刑貳月，如易科罰金
以銀元參佰元即新台幣玖佰元折算壹日，扣案偽造之「乙○○」
印章壹枚、偽造房屋租賃契約書（出租人曾美芬）壹份均沒收。
又行使偽造私文書，足以生損害於他人，處有期徒刑肆月，減為
有期徒刑貳月，如易科罰金以銀元參佰元即新台幣玖佰元折算壹
日扣案偽造房屋租賃契約書（出租人林洪尾）壹份沒收。應執行
有期徒刑伍月，如易科罰金，以銀元佰元即新台幣玖佰元折算
壹日，扣案新竹縣竹北戶政事務所掣發（竹縣）92年11月26日補
發之乙○○國民身分證上之甲○○照片壹張、偽造之「乙○○」
印章壹枚、偽造房屋租賃契約書（出租人曾美芬）壹份、偽造房
屋租賃契約書（出租人林洪尾）壹份均沒收。
    事  實
一、甲○○因案遭通緝為掩飾身分以逃避司法警察緝捕，於民國
    92年11月中旬商得其姐乙○○（未據起訴）同意後，兩人均
    明知乙○○之國民身分證並未遺失，竟共同基於使公務員登
    載不實事項於公文書之犯意聯絡，由甲○○提供其本人照片
    2 張，推由乙○○於同年月26日至新竹縣竹北市○○○路50
    之1 號「新竹縣竹北戶政事務所」（下稱竹北戶政事務所）
    ，以其名義在補領國民身分證申請書黏貼甲○○相片，並以
    遺失為由，聲請補發國民身分證，使承辦公務員誤認，而將
    另1 張甲○○相片之不實事項登載（黏貼）在職掌之國民身
    分證公文書上，掣發（竹縣）92年11月26日補發之乙○○國
    民身分證1 張交予乙○○，乙○○再轉交給甲○○收受，以
    備司法警察查察使用，足以生損害於戶政機關核發國民身分
    證之正確性。
二、甲○○為掩飾身分以逃避司法警察緝捕，乃四處租屋躲藏，
    另基於行使偽造私文書之犯意，先於93年3 月間某日委託某
    不知情之刻印店偽刻「乙○○」之印章1 枚，迨於93年3 月
    31 日 在臺北縣泰山鄉某家餐廳，佯稱係「乙○○」本人，
    並出示上開貼有其本人照片之乙○○名義國民身分證（此部
    分行為已超出乙○○同意使用其上開國民身分證範圍，詳後
    述），冒用乙○○名義，以每月新台幣（下同）19000 元，
    向不知情曾美芬承租位於台北縣泰山鄉○○村○○路（門牌
    號碼不詳）之房子，作為其藏匿處，並於房屋租賃契約書上
    偽造「乙○○」署名1 枚，並蓋用上開偽刻「乙○○」之印
    章1枚 ，而偽造表彰乙○○同意承租該址房屋之私文書，並
    持交予不知情屋主曾美芬行使之，足生損害於曾美芬、乙○
    ○及戶政機關核發國民身分證之正確性。
三、嗣甲○○惟恐久居同一處所，易為警方察覺，復另基於行使
    偽造私文書之犯意，於95年5 月15日在臺北縣新莊市○○路
    ○ 段149 號6 樓之2 佯稱係「乙○○」本人，並出示上開貼
    有其本人照片之乙○○名義國民身分證（此部分行為已超出
    乙○○同意使用其上開國民身分證範圍，詳後述），冒用乙
    ○○名義，以每月新台幣9000元，向不知情林洪尾承租上址
    之房子，作為其藏匿處，並於房屋租任契約書上偽造「乙○
    ○」署名1 枚，而偽造表彰乙○○同意承租該址房屋之私文
    書，並持交予不知情屋主林洪尾而行使之，足生損害於林洪
    尾、乙○○及戶政機關核發國民身分證之正確性。
四、嗣於95年8 月18日16時30分許經臺北縣新莊市○○路○ 段
    149 號6樓 之2 門口查獲甲○○，並持搜索票入內，扣得上
    開冒領國民身分證及前揭冒用乙○○名義所簽訂上開2 份房
    屋租賃契約書，始偵悉上情。
五、案經法務部調查局航業海員調查處臺中站報告臺灣桃園地方
    法院檢察署檢察官偵查後聲請簡易判決處刑，本院認為不宜
    以簡易判決處刑，由本院依通常程序審理。
    理  由
壹、程序部分：
一、按檢察官聲請以簡易判決處刑之案件，經法院認為有刑事訴
    訟法第451 條之1 第4 項但書之情形者，應適用通常程序審
    判之，同法第452 條定有明文，經查，本件被告甲○○被訴
    偽造文書一案，本院認檢察官之聲請有刑事訴訟法第451 條
    之1 第4 項但書第4 款所定之事由，不得以簡易判決處刑，
    爰依刑事訴訟法第452 條之規定，改用通常程序審判之。
二、證據能力：
  (一)按「被告以外之人於審判外之陳述，雖不符前4 條之規定，
    而經當事人於審判程序同意作為證據，法院審酌該言詞陳述
    或書面陳述作成時之情況，認為適當者，亦得為證據」、「
    當事人、代理人或辯護人於法院調查證據時，知有第159 條
    第1 項不得為證據之情形，而未於言詞辯論終結前聲明異議
    者，視為有前項之同意」，刑事訴訟法第159 條之5 定有明
    文。檢察官及被告於本院準備程序及審判程序均明確表示，
    其對於卷附補領國民身分證申請書、口卡照片、內政部警政
    署刑事警察局鑑驗書等證據能力部分，均同意援用，是就上
    開證據之證據能力部分，依刑事訴訟法第159 條之5之 規定
    ，上揭書證部分，應均具有證據能力。
  (二)扣案之新竹縣竹北戶政事務所掣發（竹縣）92年11月26日補
    發之乙○○名義國民身分證，暨以乙○○名義分別與曾美芬
    、林洪尾所簽訂房屋租賃契約書，並非供述證據，無傳聞法
    則之適用，與本案具有關聯性，且上開物證經偵辦員警合法
    取得，具有證據能力。
  (三)證人乙○○之調查局航業海員調查處台中站關於其是否同意
    被告使用其名義租屋之筆錄證述，有證據能力，得採為證據
    ：
  (1)按刑事訴訟法第159條之2規定：被告以外之人於檢察事務官
    、司法警察官或司法警察調查中所為之陳述，與審判中不符
    時，其先前之陳述具有較可信之特別情況，且為證明犯罪事
    實存否所必要者，得為證據。被告以外之人於檢察事務官、
    司法警察（官）調查時所為審判外陳述，係屬傳聞證據，依
    同法第159 條規定，本無證據能力，必因其嗣於審判中有上
    開實際不能到庭，或到庭不能（願）陳述，以接受交互詰問
    情形，而其先前審判外之陳述具備「可信性」及「必要性」
    二要件，始例外得認為有證據能力。其中所謂「具有可信之
    特別情況」，係屬「信用性」之證據能力要件，而非「憑信
    性」之證據證明力，法院自應就其陳述當時之原因、過程、
    內容、功能等外在環境加以觀察，以判斷其陳述，是否出於
    「真意」、有無違法取供等，其信用性已獲得確定保障之特
    別情況，加以論斷說明其憑據。而所稱「為證明犯罪事實存
    否所必要者」，係指就具體個案案情及相關卷證判斷，為發
    現實質真實目的，認為除該項審判外之陳述外，已無從再就
    同一供述者，取得與其上開審判外陳述之相同供述內容，倘
    以其他證據代替，亦無從達到同一目的之情形而言（最高法
    院96年度台上字第5183號判決意旨參照）。
  (2)查證人乙○○於本院審判程序中之證述與在調查局航業海員
    調查處台中站之供述證據不符。據其於95年10月27日16時10
    分許在調查局航業海員調查處台中站證述：「（你有無於95
    年間向台北縣三重市民林洪尾承租位於台北縣新莊市○○路
    ○ 段149 號6 樓之2 房屋？）我沒去過台北縣新莊市○○路
    ○ 段149 號6 樓之2 房屋，亦未與林洪尾簽訂房屋租賃契約
    。」、「（〈提示扣案出租人林洪尾，承租人乙○○，95年
    5 月15日房屋租賃契約書正本乙份）這份契約書承租人乙○
    ○簽名是否為你所簽？你有無委託甲○○代你簽訂契約書？
    ）（經詳閱後作答）不是我簽名，我也沒有委託甲○○代我
    簽訂任何房屋租賃契約書，我也不認識林洪尾其人。」、「
    （你有無於93年間向台北縣新莊市民曾美芬承租房屋？承租
    情形為何？）我並未與曾美芬簽訂房屋租賃契約書。」、「
    （〈提示扣案出租人曾美芬，承租人乙○○，93年3 月31日
    房屋租賃契約書正本乙份）這份契約書承租人乙○○簽名是
    否為你所簽？你有無委託甲○○代你簽訂契約書？）不是我
    的簽名，我也沒有委託甲○○代我簽訂任何房屋租賃契約書
    ，我也不認識曾美芬其人。」等情（見偵卷第10頁背面、第
    11 頁） 。核與被告於調查局航業海員調查處台中站供稱：
    「（上述〈房屋租賃〉契約書是否係你以乙○○名義分別在
    承租人欄下簽名，和房東完成簽約法律行為？乙○○是否同
    意你使用其署押進行租賃法律行為？）（經詳視後作答）是
    的，上述契約書係我以乙○○名義在承租人欄下簽名，和房
    東完成簽約，乙○○不知情，也未同意我使用乙○○署押與
    他人簽訂契約租賃。」、「（上述契約書簽約時間、地點以
    及對象為何？）我於93年3 月31日再泰山鄉的某家餐廳以乙
    ○○名義與房東曾美芬簽署房屋租賃契約書，租賃曾美芬房
    屋居住，另我於95年5 月15 日在新莊市○○路○ 段149 號6
    樓之2 同樣以乙○○名義與房東林洪尾簽訂房屋租賃契約書
    。」之情結相符（偵卷第9 頁背面）。更與被告於本院訊問
    時亦供稱：我是拿我姐姐名義身分證去租房子，當時我沒有
    經過我姐姐乙○○的同意等情相符（本院96年度桃簡字第10
    98號第34頁）。是依本案具體個案案情為發現實質真實目的
    ，此審判外之陳述，已無從再由同一供述者取得與上開審判
    外陳述之相同內容所代替，具備「必要性」，以上種種跡證
    ，足顯乙○○於調查局航業海員調查處台中站所述，並非子
    虛。依卷證資料，又證人乙○○與被告為姊妹，亦無乙○○
    與被告有挾怨報復或其他具有非任意性陳述之情形，足證乙
    ○○上揭證詞之可信性。揆諸前開說明，在證明被告犯罪事
    實存否必要的情況下，從客觀上之環境或條件等觀察，證人
    乙○○之調查局航業海員調查處台中站陳述，有足以取代審
    判中交互詰問之可信性保證，因認乙○○於調查局航業海員
    調查處台中站筆錄有證據能力，合先敘明。
貳、實體部分：
一、訊據被告甲○○固坦承持有上開乙○○名字之國民身分證，
    及以乙○○名義分別與曾美芬、林洪尾簽訂房屋租賃契約，
    並在與曾美芬簽訂租賃契約蓋用乙○○之印章，惟矢口否認
    有上揭偽造文書犯行，辯稱：上開92年11月26日補發之乙○
    ○身分證上之照片，係其姐乙○○拿之前要相親化妝後，戴
    假髮所拍攝照片去申請補發身分證，伊未冒用乙○○名義申
    請補發身分證；嗣因乙○○委託其辦理護照，將該身分證及
    圓形印章交給伊保管，伊在幫乙○○辦完護照後，忘記將乙
    ○○身分證及印章還給乙○○，其在以乙○○名義簽訂上開
    房屋租賃契約時均有取得乙○○同意云云。經查：
(一)被告雖辯稱：上開92年11月26日補發之乙○○身分證上之照
    片，係其姐乙○○拿之前要相親化妝後，戴假髮所拍攝照片
    去申請補發身分證，伊未冒用乙○○名義申請補發身分證云
    云。惟查：經本院當庭勘驗(1)竹北戶政事務所之申請日期96
    年11月26日之乙○○補領國民身分證申請書上照片（偵卷第
    30 頁） 、(2)乙○○留存口卡照片（偵卷第31頁）、(3)聲請
    日期92年6 月2 日之乙○○補領國民身分證申請書上照片（
    偵卷第32頁），勘驗結果：(一)、偵卷第31、32頁照片經比對
    當事人的臉型、髮型、眼睛、鼻子嘴巴、其神韻均相似，且
    兩者年紀相仿。(二)偵卷第30、31頁照片經比對當事人的臉型
    、髮型、眼睛、鼻子嘴巴、其神韻均不同，且偵卷第30頁照
    片之人眼睛較大，年紀較輕，有勘驗筆錄在卷可憑（本院96
    年度桃簡字第1098號第55頁）。而被告對於上開勘驗結果於
    本院審理時亦表示無意見（本院97年度訴字第6 號第61、62
    頁）。則依上開勘驗結果，可知乙○○留存口卡照片（偵卷
    第31頁）與申請日期92年6 月2 日之乙○○補領國民身分證
    申請書上照片（偵卷第32頁）均為同一人即證人乙○○，而
    申請日期96年11月26日之乙○○補領國民身分證申請書上照
    片之人，則與乙○○口卡照片及乙○○於申請日期92年6 月
    2 日之乙○○補領國民身分證申請書上照片為不同之人，而
    與被告留存於卷內之照片相符。綜述，可知申請日期96年11
    月26日之乙○○補領國民身分證申請書上照片之人，係被告
    甲○○本人可堪認定。雖被告以前情置辯，且證人乙○○於
    本院審理時亦附和被告，證稱：92年11月26日補領國民身份
    證申請書上的照片，約在92年7 、8 月間，其因相親要用去
    拍的照片云云（本院97年度訴字第6 號第54頁），但查若乙
    ○○要相親只需要用一般生活照，無需變裝戴假髮，且亦無
    僅拿一般2 吋僅有頭部及臉部之照片之理？故被告及證人乙
    ○○此部分所稱，顯不合常理。再者，何況相親最後還是需
    要本人親自與對方見面，更毋需變裝再拍照，足見上開乙○
    ○補領國民身分證申請書上被告本人照片，係由被告所提供
    ，推由乙○○出面申領貼有被告本人照片之乙○○名義國民
    身分證，可知被告所稱與事實不符，而證人乙○○此部分證
    詞，顯係曲意迴護其妹即被告甲○○之詞，均無可採。綜述
    被告與乙○○就上揭使公務人員登載不實罪行為，除有犯意
    聯絡外，更有行為之分擔，顯係共同正犯。
(二)上開竹北戶政事務所掣發（竹縣）92年11月26日補發之乙○
    ○名義國民身分證，係證人乙○○於92年11月26日至竹北戶
    政事務，以遺失為由，申請補發國民身分證乙節，除據證人
    乙○○於本院審理審理時坦認在卷外，並經本院向竹北戶政
    事務所調閱之「補領國民身分證申請書」（下稱申請書）原
    本送請內政部警政署刑事警察局鑑驗申請書上之指紋為何人
    之指紋，鑑定結果：乙○○於92年11月26日補領國民身分證
    申請書正本上，署名「乙○○」簽名處指紋1 枚，經比對結
    果，與所附甲○○指紋卡不符，而與乙○○卡之左拇指指紋
    相符，有該局96年11月29日刑紋字第0960178453號鑑驗書在
    卷可憑（本院96年度桃簡字第1098號第78頁）。則上開國民
    身分證係乙○○本人申請補領乙情，可堪認定。然上開證人
    乙○○於92年11月26日補領國民身分證申請書上照片及上開
    竹北戶政事務所掣發（竹縣）92年11月26日補領國民身分證
    申請書照片均係被告甲○○本人，已如前述，而上開補領國
    民身分證申請書上指紋卻係證人乙○○指紋，益徵被告因案
    遭通緝為掩飾身分以逃避司法警察緝捕，與其姐即證人乙○
    ○共謀，推由乙○○持被告照片，申請補發貼有甲○○照片
    之乙○○國民身分證供被告使用甚明。
(三)另查民眾申請補發國民身分證，如果來申請補領身分證的人
    無法提出護照正本當佐證，我們會有第二線的人員去警察局
    核對申請人的口卡，看我們受理的照片與留在口卡上的照片
    是否相符。如果吻合，製作身分證的人員就會製作身分證，
    發給申請人，發給申請人時會比對是否與申請的人為同一人
    ，核對口卡資料要有3 天時間，本件的補領國民身份證的人
    沒有辦法提出我們要求的資料，所以要去警察局核對口卡資
    料等情，業據證人即當時竹北戶政事務所承辦人員張瑜玲於
    本院結證在卷（本院96年度桃簡字第1098號第53頁）。故民
    眾遺失國民身分證，應繕具補領國民身分證申請書，經戶政
    事務所核對當事人相片、人貌是否相符，如有疑義，應送口
    卡比對，是否為當事人本人，惟就是否確為遺失乙節，戶政
    事務所並無實質審查之權，僅依申請人記載陳述辦理補發事
    宜，則戶政事務所受理民眾因名義人相符，固須實質審查，
    但就申請人所記載陳述之遺失地點、時間，並無審查權限。
    故被告上開所為與刑法第214 條之構成要件該當，足堪認定
    。
(四)被告另辯稱：其以乙○○名義簽訂上開房屋租賃契約時均有
    取得乙○○同意云云。然查：被告此部分於本院審理時之辯
    解，非但與其之前於調查局航業海員調查處台中站供述不符
    ，且與證人乙○○於調查局航業海員調查處台中站之證詞相
    左，已如前述。復觀之，被告就是否是先取得乙○○同意以
    其名義租屋，其先則辯稱：我承認冒用我姊姊乙○○名義租
    房子，那我也在95年10月31日被判過偽造文書罪（按應係本
    院95年9 月29日95年易緝字第97號判決，見本院97年度訴字
    第6 號第67至70頁），本件其如有偽造文書罪也是判決既判
    力所及云云（本院96年度桃簡字第1098號第52頁），嗣則改
    稱：其有事先徵得乙○○同意云云，顯見被告所稱前後不一
    ，自難遽信。況苟如被告所稱：其已事先得乙○○同意云云
    ，以被告有多次偽造文書犯行，有臺灣高等法院被告前案紀
    錄表、臺灣桃園地方法院檢察署刑案查註紀錄表在卷可憑，
    其為何自調查局航業海員調查處台中站訊問時起迄於偵查中
    、本院訊問時，均坦認冒用乙○○名義租屋（偵卷第9 頁背
    面、第26頁、本院96年度桃簡字第1098號第34、35頁）未提
    及上開已得其姐乙○○同意之辯解，嗣本院審理時始為上開
    辯解，益見被告此部份所稱，顯係事後情虛杜撰之詞不足採
    信。而證人乙○○雖於本院審理時證稱：被告為躲避其夫馬
    伯濤，所以以電話徵得其同意云云，惟查證人乙○○於本院
    審理時所為上開證詞，非但與其之前陳述不符，已如前述。
    且被告若要躲避其夫，與被告冒用證人乙○○名義租屋，又
    有何干？足見證人乙○○此部分證詞顯係迴護被告之詞，委
    無足採。此外，被告冒用乙○○名義簽訂房屋租賃契約書亦
    有扣案上揭租賃契約書各1 份在卷可按。
(五)揆諸上開被告犯行之過程，可知被告與其姐乙○○基於共同
    犯意聯絡，推由其姐乙○○於92年11月26日至竹北戶政事務
    所，補領貼有被告本人之乙○○國民身分證，僅供被告逃避
    警方緝捕之用，未及於其他用途，已如前述。嗣被告再為掩
    飾身分以逃避司法警察緝捕，乃四處租屋躲藏，另基於行使
    偽造私文書、行使使公務員登載不實文書之犯意，於93年3
    月31日在臺北縣泰山鄉某家餐廳，未經乙○○同意，持用上
    述身分證，佯稱係「乙○○」本人，並出示上開貼有其本人
    照片之冒領國民身分證，向不知情曾美芬承租位於台北縣泰
    山鄉○○村○○路（門牌號碼不詳）之房子，作為其藏匿處
    ，並於房屋租賃契約書上偽造「乙○○」署名，顯已構成偽
    造私文書之犯行，縱事後得乙○○之同意，與被告已成立之
    罪名，並無影響（最高法院25年上字第2123號判例意旨參照
    ）。又被告惟恐久居同一處所，易為警方察覺，未得乙○○
    同意，復另基於行使偽造私文書、行使使公務員登載不實文
    書之犯意，於95年5 月15日在臺北縣新莊市○○路○ 段149
    號6 樓之2 佯稱係「乙○○」本人，並出示上開貼有其本人
    照片之國民身分證，以每月新台幣9000元，向不知情林洪尾
    承租上址之房子，作為其藏匿處，並於房屋租賃契約書上偽
    造「乙○○」，而偽造私文書，與前次於93年3 月31日被告
    偽造乙○○名義租賃曾美芬房屋，兩者相距已達2 年有餘，
    顯非基於概括犯意而為之甚明。
(六)綜上所述，被告所稱卸責之詞，大悖情理並與事實不符，而
    不足採信。本件事證已經明確，犯行堪以認定，應依法論科
    。
二、查被告行為後，刑法業於94年2 月2 日經總統以華總一義字
    第09400014901 號令修正公布，並於95年7 月1 日施行，參
    酌最高法院95年5 月23日刑事庭第8 次會議決議，修正後刑
    法第2 條第1 項之規定，係規範行為後法律變更所生新舊法
    律比較適用之準據法，於修正後刑法施行後，應適用修正後
    刑法第2 條第1 項之規定，為「從舊從輕」之比較。另於比
    較時應就罪刑有關之共犯、未遂犯、想像競合犯、牽連犯、
    連續犯、結合犯，以及累犯加重、自首減輕暨其他法定加減
    原因（如身分加減）與加減比例等一切情形，綜其全部罪刑
    之結果而為比較；且就比較之結果，須為整體之適用，不能
    割裂分別適用各該有利於行為人之法律，此即法律變更之比
    較適用所應遵守之「罪刑綜合比較原則」及「擇用整體性原
    則」。茲分述如下：
  (一)刑法第28條關於成立共同正犯之標準，將原來共同正犯之共
    同「實施」犯罪，改為共同「實行」犯罪，剔除完全未參與
    犯罪相關行為之「實行」的「陰謀共同正犯」及「預備共同
    正犯」，是修正後之共同正犯之可罰性要件之範圍業已有限
    縮。
  (二)關於罰金刑，刑法分則編各罪所定罰金刑之貨幣單位原為銀
    元，修正前刑法第33條第5 款規定：「罰金：一元（銀元）
    以上。」，而依罰金罰鍰提高標準條例規定，就72年6 月26
    日前修正之刑法部分條文罰金數額提高2 至10倍，其後修正
    者則不提高倍數，並依現行法規所定貨幣單位折算新臺幣條
    例規定，以銀元1 元折算新臺幣3 元；修正後刑法第33條第
    5 款規定：「罰金：新臺幣一千元以上，以百元計算之。」
    ，刑法第33條第5 款所定罰金貨幣單位經修正為新臺幣後，
    刑法分則各罪所定罰金刑之貨幣單位亦應配合修正為新臺幣
    ，為使刑法分則編各罪所定罰金之最高數額與刑法修正前趨
    於一致，乃於95年6 月14日經總統以華總一義字第09500085
    181 號令公布施行增訂刑法施行法第1 條之1 ：「中華民國
    九十四年一月七日刑法修正施行後，刑法分則編所定罰金之
    貨幣單位為新臺幣。九十四年一月七日刑法修正時，刑法分
    則編未修正之條文定有罰金者，自九十四年一月七日刑法修
    正施行後，就其所定數額提高為三十倍。但七十二年六月二
    十六日至九十四年一月七日新增或修正之條文，就其所定數
    額提高為三倍。」，從而，刑法分則編各罪所定罰金刑之最
    高數額，於上開規定修正後並無不同，惟修正後刑法第33條
    第5 款所定罰金刑最低數額，較之修正前提高，自以修正前
    刑法第33條第5款規定有利於被告。
  (三)被告行為後，刑法第55條後段牽連犯之規定已修正刪除，此
    刪除雖非犯罪構成要件之變更，但顯已影響行為人刑罰之法
    律效果，自屬法律有變更。於被告行為時，被告所涉行使偽
    造私文書、使公務員登載不實罪等罪，僅須從一重之一罪論
    處，然依修正後法律，被告上開行為即須數罪併罰，修正後
    之規定對於被告並未較被告行為時有利。
  (四)被告行為後刑法第41條規定業經修正，於94年1 月7 日修正
    公布，並於95年7 月1 日施行，刑法第41條有關易科罰金之
    規定，行為時即修正前刑法第41條第1 項前段規定：「犯最
    重本刑為五年以下有期徒刑以下之刑之罪，而受六個月以下
    有期徒刑或拘役之宣告，因身體、教育、職業、家庭之關係
    或其他正當事由，執行顯有困難者，得以一元以上三元以下
    折算一日，易科罰金」、第2 項規定：「併合處罰之數罪，
    均有前項情形，其應執行之刑逾六月者，亦同。」，而被告
    行為時之易科罰金折算標準，依修正前罰金罰鍰提高標準條
    例第2 條（現已刪除）規定，就其原定數額提高為一百倍折
    算一日，則被告行為時之易科罰金折算標準，應以銀元三百
    元折算一日，經折算為新臺幣後，應係以新臺幣九百元折算
    為一日。裁判時即修正後刑法第41條第1 項前段則規定：「
    犯最重本刑為五年以下有期徒刑以下之刑之罪，而受六個月
    以下有期徒刑或拘役之宣告者，得以新臺幣一千元、二千元
    或三千元折算一日，易科罰金」、第2 項則規定：「前項規
    定於數罪併罰，其應執行之刑未逾六月者，亦適用之。」，
    比較修正前、後之易科罰金折算標準及適用範圍，以行為時
    即修正前之規定，較有利於被告，應依修正前刑法第41條第
    1 項前段。
  (五)修正前刑法第51條規定：「數罪併罰，分別宣告其罪之刑，
    依左列各款定其應執行者：」其中第5 款規定：「宣告多數
    有期徒刑者，於各刑中之最長期以上，各刑合併之刑期以下
    ，定其刑期。但不得逾20年。」。修正後刑法第51條第5 款
    則規定：「宣告多數有期徒刑者，於各刑中之最長期以上，
    各刑合併之刑期以下，定其刑期。但不得逾30年」，比較修
    正前後之定應執行刑之規定，以適用修正前刑法之規定，較
    有利於本件受刑人。
  (六)綜上整體比較後，因修正後之法律規定並未較有利於被告，
    依現行法刑法第2 條第1 項「從舊從輕」原則，本案自應整
    體適用被告行為時之法律，合先敘明。
  (七)末按，現行刑法施行法第1 條之1 第1 項規定中華民國94年
    1 月7 日刑法修正施行後，刑法分則編所定罰金之貨幣單位
    為新臺幣；第2 項前段規定94年1 月7 日刑法修正時，刑法
    分則編未修正之條文定有罰金者，自94年1 月7 日刑法修正
    施行後，就其所定數額提高為30倍。但72年6 月26日至94年
    1 月7 日新增或修正之條文，就其所定數額提高為3 倍。該
    條立法理由謂：「刑法二十四年施行後，為解決國民所得經
    濟水準已大幅提昇問題，有關罰金與罰鍰倍數之調整及銀元
    與新臺幣之折算標準，訂有『罰金罰鍰提高標準條例』及『
    現行法規所定貨幣單位折算新臺幣條例』，除罰金以1 銀元
    折算3 元新臺幣外，並將72年6 月26日以前修正之刑法部分
    條文罰金數額提高為10倍；其後修正者則不再提高倍數，亦
    即刑法分則各罪罰金數額視前開情形分別提高為30倍或3 倍
    。考量新修正之刑法施行後，不再適用『現行法規所定貨幣
    單位折算新臺幣條例』，為使罰金數額趨於一致，避免衍生
    新舊法比較適用問題，以緩和實務適用法律之衝擊，於不變
    動罰金數額之前提下，爰為第二項規定。」，從立法理由知
    ，該條立法之目的即在避免比較新舊法之煩瑣，且該條係屬
    準據法之特別規定，無與罰金罰鍰提高標準條例有關規定，
    再行比較新舊法適用之問題。
三、查戶政事務所人員對申請人就其國民身分證是否確為遺失乙
    節，並無實質審查之權，僅依申請人記載陳述事由辦理補發
    事宜，核被告甲○○就上揭事實一所為，係犯第刑法214 條
    之使公務員登載不實文書罪。又按於房屋貸款契約書承租人
    欄簽名或蓋章，係表明願承租該房屋，並擔負承租人之義務
    ，屬刑法第210 條之私文書，核被告就事實二、三所為，均
    係犯刑法第216 條、第210 條行使偽造私文書罪、第216 條
    、第214 條行使使公務員登載不實文書罪。被告與乙○○就
    上開事實一之犯行，有犯意聯絡及行為分擔，均應論以共同
    正犯。被告就上開犯罪事實二，利用不知情之刻印店偽造乙
    ○○之印章1 枚，為間接正犯。被告於上開事實二、三租賃
    契約書中或偽造乙○○簽名及印文，或偽造乙○○簽名之行
    為，均係屬其共同偽造各該私文書之階段行為，均不論罪；
    被告偽造上開私文書後，繼而交付予各該屋主行使之，其偽
    造私文書之低度行為均為行使私文書之高度行為所吸收，均
    不另論罪。被告就又公訴人認被告上開事實二、三所犯各行
    使偽造私文書罪、行使使公務員登載不實文書罪間，各均有
    方法結果之牽連關係，為牽連犯，應從一重行使偽造私文書
    罪處斷。另公訴人認被告上開事實二、三所犯行使偽造私文
    書、行使使公務員登載不實文書行為，時間緊接，所犯罪構
    成要件相同，顯係基於概括犯意反覆為之，為連續犯，應依
    修正前刑法第56條之規定論以一罪，並加重其刑，惟查被告
    所犯上開犯罪事實二、三之行使偽造私文書、行使使公務員
    登載不實文書犯行，兩者時間時間差距達2 年有餘，被告顯
    係另行起意，非基於概括犯意為之，公訴人容有誤會。被告
    所犯上開3 罪，犯意各別，行為互殊，應分論併罰。爰審酌
    被告動機、目的、手段、對於被害人所生損害，為規避查緝
    ，竟冒名申請國民身分證，偽造「乙○○」之簽名、偽刻印
    章偽造租賃契約書，所生之危害，兼衡被告犯後態度等一切
    情狀，分別量處如主文所示之刑，並定其應執行刑，及諭知
    易科罰金折算標準。又被告行為後，中華民國96年罪犯減刑
    條例業經總統於96年7 月4 日制定公布，於同年7 月16日生
    效施行，犯罪在96年4 月24日以前者，除有該條例第3 條所
    列各罪，且經宣告死刑、無期徒刑或逾有期徒刑1 年6 月之
    刑者，不予減刑外，餘均依該條例第2 條第1 項之規定減刑
    ，其中有期徒刑、拘役或罰金，減其刑期或金額二分之一，
    該條例第2 條第1 項第3 款、第3 條第1 項分別定有明文。
    查被告所為上開犯行，犯罪時間均在在96年4 月24日之前，
    合於上揭減刑要件，自應依法減刑二分之一後，復定其應執
    行之刑及諭知易科罰金之折算標準。
四、竹北戶政事務所掣發（竹縣）92年11月26日補發之乙○○國
    民身分證1 張上之甲○○照片1 張，為被告所有供共同犯本
    罪所用之物，應依刑法第38條第1 項第2 款之規定，宣告沒
    收之，至竹北戶政事務所之補領國民身分證申請書黏貼甲○
    ○相片1 張，雖係被告所有供共同犯本罪所用之物，惟已交
    付竹北戶政事務所，已非被告所有，爰不宣告沒收。另未扣
    案被告偽刻之「乙○○」印章1 枚，應依刑法第219 條規定
    ，不問屬於犯人與否宣告沒收之。扣案上開2 份房屋租賃合
    約書，均係被告所有且供其本案犯罪所用之物，已如前述，
    爰依刑法第38條第1 項第2 款規定宣告沒收之；又上開2 份
    「房屋貸款契約書」偽造之「乙○○」署名共2 枚及印文共
    1 枚，已因上開物件之沒收而包括在內，自毋庸重為沒收之
    諭知。
五、公訴意旨另略以：被告甲○○為乙○○胞妹，竟基於行使偽
    造文書之概括犯意，先於民國92年11月26日，持其本身照片
    2 張，並擅取其姐乙○○印章，至新竹縣竹北市○○○路50
    之1 號新竹縣竹北市戶政事務所，利用不知情之戶籍承辦人
    ，以電腦打字方式，將遺失申請補發國民身分證之事由鍵入
    補領國民身分證登記申請書，並予以列印後，再在該補領國
    民身分證登記申請書內偽造乙○○之署押及盜蓋乙○○印章
    於其上而偽造印文，以為遺失國民身分證之證明人，憑以偽
    造補領國民身分證登記申請書之私文書，於偽造完成後將之
    交付於不知情之承辦戶籍人員，致使不知情之承辦公務員，
    將遺失補發之不實事項登載於職務上掌管之戶籍資料之公文
    書內，冒領照片不實乙○○國民身分證1 張。因認被告此部
    分所為，涉犯刑法第217 條第1 項偽造署押及第2 項盜用印
    章罪、第216 條、第210 條之行使偽造私文書罪。然按犯罪
    事實應依證據認定之，無證據不得認定其犯罪事實，刑事訴
    訟法第154 條第2 項定有明文。經查：上開事實一所示竹北
    戶政事務所掣發（竹縣）92年11月26日補發之乙○○國民身
    分證1 張，證人乙○○坦認其本人親自前往戶政事務所申請
    ，且本院將向竹北戶政事務所調閱之「補領國民身分證申請
    書」（下稱申請書）原本送請內政部警政署刑事警察局鑑驗
    申請書上之指紋為何人之指紋，鑑定結果：乙○○於92年11
    月26日補領國民身分證申請書正本上，署名「乙○○」簽名
    處指紋1 枚，經比對結果，與所附甲○○指紋卡不符，而與
    乙○○卡之左拇指指紋相符，有該局96年11月29日刑紋字第
    0960178453號鑑驗書在卷可憑（本院96年度桃簡字第1098號
    第78頁），已如前述。且按刑法第210 條之偽造文書罪，指
    無制作權不法制作者而言，若自己之文書，縱有不實之記載
    ，要難構成本條之罪（最高法院47年台上字第365 號判例意
    旨參照）。上開補領國民身分證之行為，既係證人乙○○本
    人所為，則其簽署本人名字及蓋用印章，自非無制作權，揆
    諸上開說明，自與刑法第217 條第1 項偽造署押及第2 項盜
    用印章罪、第216 條、第210 條之行使偽造私文書罪構成要
    件有間。此外，復查無其他積極證據，證明被告確有公訴人
    所指此部分犯行，然公訴人認此部份若構成犯罪，與本院前
    揭論罪科刑部分，或有高低度吸收罪、或有連續犯裁判上一
    罪關係，爰不另為無罪之諭知。
據上論斷，應依刑事訴訟法第452 條、第299 條第1 項前段、刑
法第2 條第1 項前段、第216 條、第210 條、第214 條、第219
條，修正前刑法第28條、第55條、第51條第5 款、第41條第1 項
前段、第2 項，罰金罰鍰提高標準條例第1 條前段、第2 條（修
正前），現行法規所定貨幣單位折算新台幣條例第2 條，中華民
國九十六年罪犯減刑條例第2 條第1 項第3 款、第7 條、第9 條
，判決如主文。
本案經檢察官林清安到庭執行職務。
中    華    民    國    97    年    3     月    10    日
                  刑事第八庭  審判長法  官  邱滋杉
                                    法  官  陳彥宏
                                    法  官  袁雪華
以上正本證明與原本無異。
如不服本判決，應於收受送達後十日內向本院提出上訴書狀，其
未敘述上訴之理由者並得於提起上訴後十日內向本院補提理由書
（均須按他造當事人之人數附繕本）。
                                      書記官  陳玉芳
中    華    民    國    97    年    3     月    10    日
附錄：本案論罪科刑法條全文
中華民國刑法第210條
（偽造變造私文書罪）
偽造、變造私文書，足以生損害於公眾或他人者，處5 年以下有
期徒刑。
中華民國刑法第216條
（行使偽造變造或登載不實之文書罪）
行使第210 條至第215 條之文書者，依偽造、變造文書或登載不
實事項或使登載不實事項之規定處斷。
中華民國刑法第214條
（使公務員登載不實罪）
明知為不實之事項，而使公務員登載於職務上所掌之公文書，足
以生損害於公眾或他人者，處3 年以下有期徒刑、拘役或5 百元
以下罰金。


司法院資訊處製作；財團法人民間司法改革基金會備份。
